臺灣高等法院刑事判決　　　　　　　　　94年度上易字第33號
上　訴　人　臺灣士林地方法院檢察署檢察官
上　訴　人
即　被　告　甲○○
選任辯護人　黃秀珠律師
被　　　告　乙○○
上列上訴人因被告家暴傷害案件，不服臺灣士林地方法院92年度
易字第525 號，中華民國93年11月3 日第一審判決（起訴案號：
臺灣士林地方法院檢察署91年度偵字第9178號），提起上訴，本
院判決如下：
    主  文
上訴駁回。
    事  實
一、甲○○為乙○○之配偶（現已離婚），為家庭暴力防治法所
    稱家庭成員。二人素不睦，於民國（下同）91年8 月15日凌
    晨5時許（起訴書誤載為下午4時許），在臺北市○○區○○
    路2 段313 號11樓之2
    頸間項鍊來源，拉扯乙○○頸間項鍊及襯衫之際，竟基於普
    通傷害之犯意，順勢以指甲抓傷乙○○胸部，致乙○○受有
    右側胸部抓裂傷2 公分之傷害。
二、案經告訴人乙○○訴由臺北市政府警察局內湖分局報請臺灣
    士林地方法院檢察署檢察官偵查起訴。
    理  由
壹、有罪部分（被告甲○○被訴傷害部分）：
一、訊據被告甲○○固坦承有於前揭時地與告訴人乙○○發生爭
    執之事不諱，惟矢口否認有何傷害之犯行，辯稱：伊與告訴
    人乙○○為夫妻，但有多起訴訟紛爭，早已形同陌路，當日
    伊擬與告訴人乙○○談判，雖有拉住告訴人乙○○之衣角，
    擋住去路之行為，但絕無任何傷害行為云云，惟查：
（一）被告甲○○如何於前揭時地與告訴人乙○○發生爭執，又
      如何於拉扯告訴人乙○○頸間項鍊及襯衫之際，順勢以指
      甲抓傷告訴人乙○○胸部，致告訴人乙○○受有右側胸部
      抓裂傷2公分傷害之事實，業據告訴人乙○○指述綦詳，
      核其指述復與下列跡證相符：
    (一)卷附財團法人國泰綜合醫院內湖分院91年8 月19日立具之
      家庭暴力事件驗傷診斷書1 紙，載明「告訴人乙○○受右
      側胸部抓裂傷，約2 公分，致傷可能原因為抓傷，推定受
      傷時間4 天前」等情在卷，又經原審函詢該院上開診斷書
      上記載致傷之可能原因「抓傷」及推斷受傷時間「4 天前
      」，究係出於告訴人乙○○主訴抑或醫師依專業判斷所認
      定，該院亦回覆：「查患者於93（應係91之誤載）．08．
      19因傷至本院求診，據患者主訴受傷發生時間為4 天前，
      經醫師檢查右前胸口有一處約2 公分抓傷破皮之傷口，診
      斷後確定並非就醫當日發生之新傷口」等語，此有該院93
      年4 月26日（93）湖行字第148 號函1 紙為憑，準此，雖
      告訴人乙○○係於受傷4 日後始赴醫院驗傷，惟可排除該
      傷係告訴人自行製造之新傷痕。又一般人若非所受係極輕
      微之傷害，則於受傷4 、5 日後尚驗得傷痕，仍在合理可
      容認之範圍內，自不得因告訴人乙○○係於受傷4 日後始
      赴醫院驗傷，即謂其所受傷害顯屬虛假。此外，復有告訴
      人乙○○91年8 月19日顯示右側胸口受有傷害之照片2 紙
      可稽，足徵告訴人乙○○指述91年8 月19日前4 日胸口遭
      人抓傷之情節，並非子虛。
    (二)證人即被告甲○○、告訴人乙○○之女謝雅群於原審審理
      時結證稱：案發當時，伊在睡夢中，經告訴人乙○○以鑰
      匙打開房門，有目擊被告甲○○一手拉住告訴人乙○○胸
      口衣服，一手拉住告訴人乙○○的手，告訴人乙○○的襯
      衫似乎在左胸口的扣子邊有破損等情在卷（見原審卷第27
      5 頁至第278 頁）。又證人係被告甲○○及告訴人乙○○
      之女，且於作證已滿18歲，應有自己之判斷能力，難受雙
      親任何一方之影響，其所為之證言應無偏坦之虞；又縱證
      人被喚醒時係睡眼惺忪，且立刻將房門關上，惟對於被告
      甲○○是否拉住告訴人乙○○手部、衣服，及告訴人乙○
      ○襯衫是否有破損此種並非細節之事，證人於一瞬間應仍
      得辯認，此可由證人謝雅群雖證稱有看到告訴人乙○○襯
      衫有破損痕跡，惟無法確認扣案之襯衫是否即為該日其目
      擊之襯衫一節（見原審卷第278 頁）可得證實，益見證人
      謝雅群並未偏袒告訴人乙○○而硬指扣案之襯衫即為當日
      其看到之破損襯衫。是依證人謝雅群所述目擊情節足資證
      明被告甲○○與告訴人乙○○2人當日不僅有言語衝突，
      被告甲○○之肢體亦有碰觸告訴人乙○○之人身及衣物。
    (三)再經原審勘驗被告甲○○所提案發現場實況錄音顯示，被
      告甲○○與告訴人乙○○有所爭執，大部分是被告甲○○
      懷疑告訴人乙○○有外遇而有所怨懟，而告訴人乙○○則
      拒絕回應為多，若有所回答亦聲音低沈，難以辨明，此有
      原審93年4 月27日勘驗筆錄可憑（見原審卷第211 頁以下
      ），其中被告甲○○與告訴人乙○○並有如下對話：「告
      訴人乙○○：『你敢動我媽媽的項鍊看看。』被告甲○○
      ：『這條項鍊是我們結婚買的，哈（台語）？還是我媽媽
      買送你的？（皆下來沈默前後時間約六秒）。我今天是要
      好好跟你談話，是誰送你的？』」，顯然案發當時被告甲
      ○○質疑告訴人乙○○所戴項鍊來源乃外遇對象，情緒激
      動難免，告訴人乙○○指稱被告甲○○當時拉扯其胸口衣
      服及項鍊，抓傷其胸口等節，衡與經驗法則並無不合。
    (四)又經原審勘驗案發當日上開處所大樓電梯錄影監視系統光
      碟，制有筆錄節錄如下：
      (1)5 時25分2 秒時，告訴人乙○○進入大樓電梯之影像，
        當時其穿著紅白相間之條紋短袖襯衫，當時胸前鈕釦有
        扣好。（以下略過）
      (2)5 時46分53秒時，電梯開啟大於1 個人寬度，告訴人乙
        ○○站在電梯門口，其胸前襯衫敞開，正要邁步進入電
        梯，被告甲○○尾隨在被告乙○○之後，告訴人乙○○
        在胸部中央部位有1 黑點，該黑點看不出傷痕或是項鍊
        等飾物。（以下略過）
      (3)6 時4 分16秒時，告訴人乙○○在社區之電梯內，但上
        衣已更換為藍白格子之短袖襯衫，上面約3 顆鈕釦未扣
        ，面對電梯整容鏡，翻開襯衫右襟檢視其右胸部位，但
        因影像清晰度關係，看不出胸部有無傷口。
    (五)再經本院勘驗該光碟5 時46分53秒至56秒之情況，如下：
      (1)53秒電梯打開，告訴人乙○○準備進入電梯。
      (2)53秒看到被告甲○○跟著告訴人乙○○後面準備進入電
        梯。
      (3)54秒告訴人乙○○已進入電梯，光碟照片很小，解析度
        不夠，無法判定告訴人乙○○右胸是否有傷口。
      (4)55秒被告甲○○進入電梯按電梯按鈕，從影片位置無法
        看到告訴人乙○○。
      (5)56秒告訴人乙○○整理衣服，從影片無法判定告訴人乙
        ○○右胸是否有傷口。
    (六)綜上光碟內容所示，核與被告甲○○、告訴人乙○○一致
      供稱：告訴人乙○○當日凌晨5 時許始返家，返家後2 人
      爭執，告訴人乙○○旋即搭乘電梯離開現場，被告甲○○
      尾隨，嗣告訴人乙○○前往他處更衣，復又返家等情節相
      符，而觀諸此段時間光碟錄影畫面，可徵告訴人乙○○第
      1 次返家之際，衣著整齊，但離開現場時，則襯衫敞開，
      推斷胸口衣物曾遭拉扯，衡與常情相合；至於告訴人乙○
      ○離開現場時胸口是否有傷，雖無從自影像中清晰得知，
      然就告訴人乙○○2 度返家之時，又對鏡翻開襯衫右襟檢
      視右胸部位以觀，告訴人乙○○胸口有所異樣，應無疑義
      ，否則告訴人乙○○當亦不致於電梯間內翻看自己胸口。
    (七)扣案告訴人乙○○襯衫1 件，經原審當庭勘驗結果：
      扣案之襯衫為紅白相間之條紋短袖襯衫，在左襟有破處，
      有直條長度約38公分之破損，破損之邊緣不整齊，左襟撕
      裂處起點在第2 個鈕釦孔中約至第7 個鈕釦孔。右襟第3
      個鈕釦已經不見了，在第4 個鈕釦及第5 個鈕釦之間有L
      型的破損1 處，長度約3 公分，寬度約2 公分，破損處缺
      口均不整齊。另外在第7 個鈕釦以下有2 處各長約10公分
      ，走向均為不規則之破損等情，有原審93年4 月7 日勘驗
      筆錄足憑（見原審卷第218 頁），堪認此襯衫確有撕裂所
      造成之破損，而此襯衫之形式，與前揭錄影帶中案發時告
      訴人乙○○所著衣物相同，應認扣案襯衫即為被告乙○○
      案發時所著襯衫，再參酌證人謝雅群證述目擊被告甲○○
      拉扯告訴人乙○○胸口衣物等情，及前揭光碟錄影顯示告
      訴人乙○○案發前衣著整齊，案發後甫離現場，襯衫竟敞
      開等情推斷，該襯衫之撕裂破損之時間確在案發之時，亦
      與告訴人乙○○指稱被告甲○○拉扯項鍊、襯衫等情相符
      。
（二）被告甲○○就上開證據所示之證明力雖均有所爭執，並稱
      ：告訴人乙○○之指述純屬誣陷；證人謝雅群之證詞有所
      偏袒；而前開驗傷診斷證明書之記載不足以證明告訴人乙
      ○○於案發當日受傷，其傷勢應係自行造成用以入伊於罪
      ；至於電梯錄影光碟顯示告訴人乙○○翻看檢視胸部，更
      屬矯揉造態；此外，襯衫則係告訴人乙○○擅加撕裂云云
      ，然此均未據其提出任何證據足資為上開稽證之反證，空
      言辯解，無非卸責之詞，不足以削減上開證據之證明力。
      綜上證據，被告甲○○於案發時間與告訴人乙○○發生衝
      突，其肢體復碰觸拉扯告訴人乙○○之項鍊、襯衫胸口，
      而告訴人乙○○之襯衫旋於案發後破損，胸口甫於案發後
      1 小時左右即有異樣，經驗傷確認約為犯發當時之傷勢，
      凡此稽證，實已無從另為被告甲○○有利之推定，被告甲
      ○○拉扯告訴人乙○○頸間項鍊及襯衫之際，基於普通傷
      害之犯意，順勢以指甲抓傷告訴人乙○○之胸部，致告訴
      人乙○○受有右側胸部抓裂傷2 公分傷害之犯行，洵堪認
      定。
二、核被告甲○○所為，係犯刑法第277 條第1 項之普通傷害罪
    。被告甲○○與告訴人乙○○案發時為配偶，2 人應為家庭
    暴力防治法第3 條第1 款所稱之家庭成員，而被告甲○○所
    為係屬家庭暴力防治法第2 條第2 項之家庭暴力罪。
三、原審認被告甲○○罪證明確，因而依刑法第277 條第1 項、
    第41條第1 項前段，罰金罰鍰提高標準條例第1 條前段、第
    2 條之規定，並爰審酌被告甲○○長期因婚姻問題，罹有憂
    鬱症合併自律神經失調，此有財團法人國泰綜合醫院內湖分
    院北市衛醫字第1101110017號診斷證明書在卷可參，犯罪時
    又與其配偶乙○○爭執，情緒激動難免，以暴力手段解決家
    庭糾紛固有不該，然念告訴人乙○○所受傷害不重等一切情
    狀，量處如被告甲○○拘役30日，並諭知易科罰金之折算標
    準，其認事用法，並無違誤，量刑亦稱妥適，被告甲○○上
    訴意旨，仍執前詞否認犯罪，指摘原判決此部分為不當，並
    無理由，應駁回之。
四、公訴意旨另謂：被告甲○○與告訴人乙○○於91年8 月15日
    凌晨5 時許（起訴書誤植為下午4 時許），在前揭住處因細
    故起爭執，被告甲○○竟基於毀損犯意，徒手抓扯告訴人乙
    ○○胸部，致告訴人乙○○之襯衫破損，因認被告甲○○涉
    有刑法第354 條毀損罪嫌，與前揭本院論罪科刑之傷害罪部
    分，乃一行為觸犯數罪名，為想像競合犯等語。惟：
（一）按告訴乃論之罪，其告訴應自得為告訴之人知悉犯人之時
      起，於6 個月內為之，此為刑事訴訟法第237 條第1 項定
      有明文。
（二）查本件公訴人指告甲○○涉嫌毀損，認係犯刑法第354 條
      之罪，依同法第357 條之規定，須告訴乃論。而告訴人乙
      ○○指稱被告甲○○於91年8 月15日拉扯毀損其襯衫，亦
      係當日即知悉犯人為被告甲○○，然遲至92年4 月3 日始
      向臺灣士林地方法院檢察署提出告訴（見偵查卷第136 頁
      ），顯已罹6 個月之告訴期間，惟公訴人認被告甲○○所
      涉此部分毀損罪嫌與前揭論罪科刑之傷害部分有想像競合
      裁判上一罪關係，爰不另為不受理之諭知，附此敘明。
貳、無罪部分（被告乙○○被訴傷害部分）：
一、公訴意旨略以：被告乙○○於91年8 月15日凌晨5 時許（起
    訴書誤載為下午4 時許）在臺北市○○區○○路2 段313 號
    11樓之2
    樓外出，告訴人甲○○乃尾隨追趕，雙方在住處1 樓拉扯，
    被告乙○○竟基於普通傷害之犯意，將告訴人甲○○雙手扭
    傷，致告訴人甲○○受有上臂扭傷及鈍傷之傷害，因認被告
    乙○○涉有刑法第277 條第1 項傷害罪嫌云云。
二、按對於現在不法之侵害，而出於防衛自己或他人權利之行為
    ，不罰；刑法第23條前段定有明文。此種該當犯罪構成要件
    之權利行使行為，究其要件，主觀上，行為人必須出於防衛
    意思而為之，而此防衛行為客觀上必須係針對現在不法之侵
    害所為，屬客觀必要，非屬權利濫用者，始足當之。
三、查本件公訴人指被告乙○○涉有傷害罪嫌，無非係以告訴人
    甲○○之指述，與其所指述相符之財團法人國泰綜合醫院內
    湖分院91年8 月15日立具之家庭暴力事件驗傷診斷證明書、
    前揭處所大樓錄影監視系統光碟，資為論據。然被告乙○○
    固坦承有與告訴人甲○○於前開時地發生拉扯之事不諱，惟
    否認有何傷害犯行，辯稱伊一切作為均屬正當防衛等語，經
    查：
（一）被告乙○○始終辯稱：案發當時，伊自住處搭乘電梯至中
      庭，告訴人甲○○尾隨而來，不讓伊離去，並在大門口擋
      開告訴人甲○○的手，牽扯約30秒至1 分鐘，俟甲○○不
      備之際，伊始能脫身等語。核其所辯，與告訴人甲○○指
      述：案發當天乙○○要離開，伊趕快回去拿小包包追上乙
      ○○，，一直到1樓中庭，開始伊並未拉住乙○○，直到
      乙○○在後門要離開時，伊有拉住乙○○，擋住其去路，
      乙○○為了出去，即以雙手抓住伊之手，並將伊推開等情
      （見原審卷第282頁以下），其中，就被告乙○○在上揭
      處所之中庭遭告訴人甲○○攔堵，被告乙○○在門口處為
      求離去，與告訴人甲○○肢體有所接觸等節，被告乙○○
      與告訴人甲○○之陳述尚相符合。
（二）參酌卷附前揭處所大樓錄影監視系統光碟內容：
    (一)91年8月15日（以下略）5　時50分26秒：被告乙○○與告
      訴人甲○○在社區大門口前，大門鐵門是關閉狀態，告訴
      人甲○○在前，被告乙○○在後，面對大門，其2 人有無
      肢體上的接觸，因影像清晰度之關係，尚無法分辨。
    (二)5 時50分28秒：被告乙○○與告訴人甲○○在鐵門前，均
      側身面對鐵門，2 人兩兩相對，且2 人之雙手有互相交錯
      接處之情形。但因影像清晰度之關係，2 人如何拉扯，則
      上無從分辨。至於告訴人甲○○之位置則稍微靠近鐵門一
      點。
    (三)5 時50分29秒至5 時50分33秒：2 人位置及情形同(二)所示
      。
    (四)5 時50分34秒：2 人仍然在社區大門之鐵門前，告訴人甲
      ○○則側背著大門，2 人兩兩相對，且彼此之雙手均有互
      相接觸之情形，且平舉之高度已達肩部。
    (五)5 時50分35秒：2 人之位置與雙手接觸之情形同(四)所示，
      只是雙手之高度已從肩膀壓低至胸部之位置。
    (六)5 時50分36秒：告訴人甲○○在靠近鐵門處，被告乙○○
      則以跑步姿態要朝大門之反方向跑去。
    (七)準此，益徵被告乙○○確因告訴人甲○○在大門口攔堵，
      雙手與告訴人甲○○之雙手有所接觸，從肩部高度下壓至
      胸部高度，時間約8 秒鐘。
（三）被告乙○○與告訴人甲○○上肢既有所接觸，高度由肩部
      下壓至胸部，顯然被告乙○○確有對告訴人甲○○之上肢
      施力，致受有上臂扭傷及鈍傷之傷害，此有財團法人國泰
      綜合醫院內湖分院91年8 月15日立具之家庭暴力暴力事件
      驗傷診斷證明書在卷可稽。
五、綜上，堪認被告乙○○於右揭時地確有該當於傷害罪構成要
    件之行為。而被告乙○○此行為，是否屬於刑法上所謂之正
    當防衛，茲依前揭說明，論述如下：
（一）存在現在不法之人力侵害：查本案肇因於告訴人甲○○於
      案發地點阻止被告乙○○離開現場，拉扯被告乙○○衣服
      及擋住去路之行為，除為被告乙○○所一再持為辯解者外
      ，復為告訴人甲○○所自承，其阻止被告乙○○離去之行
      為，手段之強度及時間之久暫縱未達刑法第302 條剝奪他
      人行動自由罪之程度，仍應認係對被告乙○○人身法益之
      不法侵害，被告乙○○與告訴人甲○○肢體接觸時，正係
      告訴人甲○○擋住其去路時，業如前揭錄影光碟所示，足
      見上開不法之侵害於被告乙○○與告訴人甲○○肢體接觸
      時仍現實存在。
（二）防衛行為針對上開不法侵害，核屬客觀必要，且非權利濫
      用：被告乙○○為圖離開現場而與告訴人甲○○有肢體衝
      突，此為被告乙○○、告訴人甲○○所一致供承，核諸現
      場情況，清晨大樓中庭，除管理員外並無他人，被告乙○
      ○案發前即遭告訴人甲○○尾隨，不讓其離去，被告乙○
      ○曾委該管理員報警，為其所拒等情，除為被告乙○○所
      供述外，告訴人甲○○亦不否認，此際，以理智第三者之
      客觀立場而言，被告乙○○以上肢壓制告訴人甲○○上肢
      約八秒鐘，藉以排除拉扯及擋住去路，選擇如此之手段，
      應可認係同等有效中最小損害之防衛手段，要無權利之濫
      用可言。
（三）行為人出於防衛意思：被告乙○○與告訴人甲○○肢體接
      觸之行為，固然造成告訴人甲○○受有上臂扭傷及鈍傷之
      傷害，然衡諸2 人性別、身高及體型，苟被告乙○○於防
      衛之意思外，另有挾怨加害於告訴人甲○○身體之意思，
      其出手之時間不會如此短暫，手段應不致如此溫和，傷勢
      恐亦遠甚於告訴人甲○○所指控者。被告乙○○上開行為
      出於防衛之意思，洵堪認定。
（四）綜上所述，公訴人所指被告乙○○之傷害行為，堪認係為
      排除告訴人甲○○不法侵害其人身法益之正當防衛行為，
      依刑法第23條前段之規定，其行為不罰，應為無罪之諭知
      。
六、原審認被告乙○○所涉傷害部分係屬正當防衛，而判決被告
    乙○○無罪，其認事用法，核無違誤，檢察官依循告訴人甲
    ○○之請求提起本件上訴，認被告乙○○之行為核與正當防
    衛之要件不符云云，並無理由，應駁回之。
據上論斷，應依刑事訴訟法第368 條，判決如主文。
本案經檢察官陳文琪到庭執行職務。
中　　華　　民　　國　　94　　年　　3 　　月　　9 　　日
　　　　　　　　　刑事第四庭    審判長法　官  許增男
　　　　　　　　　　　　　　　　　　  法　官  周煙平
　　　　　　　　　　　　　　　　　　  法　官  謝靜恒
以上正本證明與原本無異。
不得上訴。
                                      書記官  魏淑娟
中　　華　　民　　國　　94　　年　　3 　　月　　9 　　日
附錄：本案論罪科刑法條全文
刑法第277 條第1 項：
傷害人之身體或健康者，處3 年以下有期徒刑、拘役或1000元以
下罰金。
